最高法院民事判決　　　　　　　　　　111年度台上字第351號
上　訴　人　尚昱資產管理顧問有限公司

法定代理人　楊 献 章
訴訟代理人　韓 國 銓律師
被 上訴 人　總瑩建設股份有限公司

法定代理人　張廖泓境
訴訟代理人　洪 翰 中律師
　　　　　　邱 俊 諺律師
上列當事人間請求給付工程款事件，上訴人對於中華民國110年8
月11日臺灣高等法院臺中分院第二審判決（109 年度建上字第53
號），提起上訴，本院判決如下：
    主  文
原判決廢棄，發回臺灣高等法院臺中分院。
    理  由
一、上訴人主張：
  ㈠訴外人福爾摩沙國際建材有限公司（下稱福爾摩沙公司）於
    民國101年1月9日，承攬被上訴人位於桃園市○○區○○路0
    段000 號湯城世紀建案之輕質隔間牆工程（下稱系爭工程）
    ，並簽訂工程合約（下稱系爭契約），其附件工程發包明細
    表（下稱系爭明細表）第2條第4款關於系爭工程俟住戶管理
    委員會（下稱系爭管委會）驗收通過後，被上訴人始退回保
    留款之約定，屬定型化契約約定，且該管委會非系爭契約當
    事人，無權驗收，亦違反誠信原則，應屬無效。
  ㈡福爾摩沙公司施工完畢逾1 年保固期，被上訴人未抗辯系爭
    工程有何瑕疵或違約情事，並申請使用執照獲准，交付系爭
    管委會使用，即符合系爭明細表第2條第4款約定。被上訴人
    遲未請求該管委會驗收，顯係以不正當行為阻止條件成就，
    應類推適用民法第101條第1 項視為已完成驗收，返還自101
    年7月5日起至105年7月15日止之保留款共新臺幣（下同）19
    5萬4,522元（下稱系爭保留款）。惟福爾摩沙公司迭次催討
    無效，業將該保留款債權讓與伊，並通知被上訴人。爰依承
    攬及債權讓與之法律關係，求為命被上訴人如數給付本息之
    判決。
二、被上訴人辯以：湯城世紀建案雖取得使用執照，但非系爭工
    程已完成驗收，上訴人仍須舉證符合系爭明細表第2條第4款
    約定之條件。依系爭管委會109年1月21日回函，尚未就系爭
    工程完成驗收；且系爭契約尚約定須工程全部完竣驗收通過
    ，並由福爾摩沙公司開立保固款之本票交付伊，惟福爾摩沙
    公司於105 年間終止系爭契約，伊另委由訴外人景茂工程有
    限公司（下稱景茂公司）施作後續工程。依系爭契約第18條
    、第20條、系爭明細表第2條第4款及福爾摩沙公司簽具之切
    結書第6 項等約定，福爾摩沙公司無從請求給付系爭保留款
    ；縱認有之，其條件亦未成就，上訴人受讓該債權，伊得以
    對抗福爾摩沙公司之事由，對抗上訴人等語。
三、原審維持第一審所為上訴人敗訴之判決，駁回其上訴，理由
    如下：
  ㈠福爾摩沙公司因與被上訴人簽訂系爭契約，而承攬系爭工程
    ，工程款按實做數量計算，並非契約所定總價5,636萬2,310
    元，自101年7月5日至105年7月15日向被上訴人請款計3,777
    萬6,246元，其中系爭保留款計195萬4,522元。
  ㈡系爭契約乃被上訴人提供系爭工程之施工圖及施工說明書，
    由福爾摩沙公司負責提供材料及人員等項施作而簽訂，施工
    僅此一處，被上訴人別無同時同地另與他人締結相似契約，
    福爾摩沙公司更非以消費目的為交易、使用商品或接受服務
    ，系爭契約即非民法第247條之1規定之附合契約或定型化契
    約，亦無（類推）適用消費者保護法第11條第2 項規定為有
    利於福爾摩沙公司之解釋。是系爭契約第18條、第20條、系
    爭明細表第2條第4款約定之「工程（地）全部竣工」、「住
    戶管委會驗收通過」、「開立3%保證本票」等要件（下稱系
    爭要件），並無違反強制禁止規定，依契約自由原則，均屬
    合法，被上訴人請求福爾摩沙公司履約，有助系爭工程順利
    完成，自無違反誠信原則，福爾摩沙公司請求系爭保留款，
    應符合上開要件。
  ㈢依被上訴人所提載有「其他不施作」之對帳表，及景茂公司
    108年9、10月報價單，足認福爾摩沙公司至105年7月15日止
    ，未施工完竣，不合請款要件。且福爾摩沙公司於簽約時，
    能否如期施工完竣，及系爭要件均屬將來不確定成就之事實
    ，則以此為被上訴人給付保留款之約定，應屬民法第99條規
    定之停止條件，該條件既未成就，福爾摩沙公司尚不能請款
    ，其於107 年11月29日與上訴人簽訂讓渡書，讓與系爭保留
    款債權，惟始終未取得該債權，上訴人亦無從因受讓而取得
    該債權。
  ㈣從而，上訴人依承攬及債權讓與之法律關係，請求被上訴人
    給付系爭保留款本息，為無理由。
四、本院判斷：
  ㈠按當事人聲明之證據，除認為不必要者外，法院應為調查，
    民事訴訟法第286 條規定甚明。所謂不必要者，係指當事人
    聲明之證據，與應證事實無關，或即令屬實，亦不足以影響
    法院心證裁判基礎而言。苟依當事人聲明之意旨，某證據方
    法與待證之事項有關聯性者，不得預斷為難得結果，認無必
    要而不予調查，更不得未予調查而不說明理由。查湯城世紀
    建案於104 年間領有（104）桃市都建使字第壢00973號使用
    執照；系爭管委會於107年6月13日向桃園市中壢區公所報備
    在案，為兩造所不爭執（見一審卷219、183頁，原判決3、4
    頁）。而福爾摩沙公司是否施作系爭工程完竣，並於被上訴
    人取得湯城世紀建案之使用執照後拆除？系爭管委會就系爭
    工程能否驗收？等節，兩造爭執甚烈。而上訴人於事實審，
    除提出記載「保留款5%」之工程估驗請款單、詳細扣款明細
    表為證（見一審卷37-81頁）外，亦主張系爭工程分為第1、
    2次工程，第1次工程為配合建管處檢查之用，通常於公共空
    間即一樓大廳施作影視廳、健身房、梯間，第2 次工程則為
    取得使用執照，由建築師判斷實體牆是否施作，在屋內不影
    響主結構之前提下，施作建築法規所使用之輕隔間，系爭工
    程於被上訴人取得使用執照後即拆除，故公共空間、屋內均
    無輕質隔間牆可供系爭管委會、住戶驗收等語，復聲請法院
    勘驗現場，由系爭管委會指出應驗收之公共設施及系爭工程
    何在，以明系爭工程早已完工後拆除等語（見原審卷63、65
    頁）；且系爭管委會亦於109年1月21日函覆：「本會成立至
    今社區建物尚無驗收完成項目。……有關各住戶之隔間牆等
    ，因該部分應屬於私人買賣契約部分，公設部分才由本會驗
    收」等情（見一審卷335 頁）。則上訴人聲請前開證據方法
    ，與系爭工程是否完工，及是否於被上訴人取得使用執照後
    即拆除，致系爭管委會無從驗收之待證事實顯有關聯性，自
    有調查之必要。乃原審就上訴人前開聲請恝置不論，僅以被
    上訴人製作之對帳表，及景茂公司之報價單，遽認福爾摩沙
    公司於105年7月15日未施工完竣，自有悖於證據法則，且有
    判決不備理由之違法。
  ㈡次按法律行為於符合成立要件時，即已成立。但基於私法自
    治原則，當事人得依其自由意思，使法律行為之效力，取決
    於一定事實之發生與否，以控制法律效果，達成風險控制之
    目的。民法之條件及期限，均為當事人對其法律行為效力所
    附加之限制，用以決定其行為效力之發生或消滅，與該法律
    行為成立之內容本身（如約定履行之契約義務），尚有區別
    。至當事人約定契約義務之履行，繫於不確定之事實者，則
    屬權利行使時期即清償期之約定，並非條件或期限，應認該
    事實發生時，或其發生已不能時，為清償期屆至之時。而卷
    附系爭明細表第2條第4款約定：「保留款5%俟甲方（即被上
    訴人）交住戶管委會驗收通過後退回，但（福爾摩沙公司）
    須開立3%保證本票為其保固款」（見一審卷33頁），係以「
    交住戶管委會驗收」此預期不確定事實之發生時，作為上訴
    人行使系爭保留款債權之時期，亦即被上訴人給付系爭保留
    款之清償期，仍不影響已成立之系爭保留款債權之效力，應
    非法律行為附款之條件或期限。原審逕認係停止條件，已有
    可議。其次，茍上訴人主張福爾摩沙公司施作之系爭工程，
    於被上訴人取得使用執照後即拆除一節屬實。而被上訴人取
    得使用執照，既在系爭管委會成立之前。則上開約定給付系
    爭保留款之清償期「交住戶管委會驗收」，是否於系爭工程
    拆除時，即屬已不能發生之事實，而為清償期屆至之時？自
    待澄清。再者，終止契約僅使契約自終止之時起向將來消滅
    ，並無溯及效力，當事人原已依約行使、履行之權利義務，
    不受影響。被上訴人既自陳福爾摩沙公司於105 年間終止系
    爭契約，其另委由景茂公司施作後續工程，並未通知福爾摩
    沙公司修補系爭工程等語（見原審卷185、289頁，一審卷29
    7 頁）。果爾，福爾摩沙公司有無施作系爭工程完竣之可能
    ？能否謂系爭契約第18條、第20條約定「工程（地）全部竣
    工」為福爾摩沙公司請領系爭保留款之要件？系爭契約自10
    5年間終止後，迄今已逾1年保固期，福爾摩沙公司有無開立
    「3%保證本票為其保固款」之必要？等節，攸關福爾摩沙公
    司於終止系爭契約前，原已依約履行而得請領系爭保留款之
    權利是否受影響，及行使系爭保留款債權時期之判斷，自有
    待進一步調查審認。原審未詳查細究，遽認福爾摩沙公司未
    符合系爭要件，不能請求被上訴人給付系爭保留款，自嫌速
    斷。
  ㈢末按債權人得將債權讓與於第三人。但依債權之性質或當事
    人之特約，不得讓與者；或債權禁止扣押者，不在此限。此
    觀民法第294條第1 項規定甚明。查福爾摩沙公司於107年11
    月29日與上訴人簽訂讓渡書，讓與系爭保留款債權予上訴人
    ，為兩造所不爭執。而系爭明細表第2條第4款約定之「交住
    戶管委會驗收」，僅為被上訴人給付系爭保留款之清償期，
    並非停止條件，仍不影響已成立之系爭保留款債權之效力，
    既如上述。則能否謂福爾摩沙公司未符合系爭要件，尚未取
    得系爭保留款債權，無從將之讓與上訴人？非無再加研求之
    必要。原審見未及此，徒以上述理由，遽謂系爭保留款債權
    為不得讓與之債權，上訴人無從因受讓而取得，所為上訴人
    不利之判決，亦有不當適用民法第294條第1項規定之違誤。
  ㈣本件事實尚有未明，本院無從為法律上之判斷。上訴論旨，
    指摘原判決不當，求予廢棄，非無理由。
五、結論：本件上訴為有理由。依民事訴訟法第477條第1項、第
    478條第2項，判決如主文。
中    華    民    國   111    年    2     月    23    日
                      最高法院民事第三庭
                          審判長法官  沈  方  維  
                                法官  鍾  任  賜  
                                法官  陳  麗  芬  
                                法官  方  彬  彬  
                                法官  張  競  文  
本件正本證明與原本無異
                                      書  記  官
中    華    民    國   111    年    3     月    10    日